臺灣板橋地方法院刑事判決　　　　　　　95年度訴字第1839號
公　訴　人　臺灣板橋地方法院檢察署檢察官
被　　　告　戊○○
選任辯護人　蔡錦得律師
上列被告因偽造有價證券等案件，經檢察官提起公訴（94年度偵
字第12375、95年度偵字第5780號），本院判決如下：
    主  文
戊○○共同連續意圖供行使之用，而偽造有價證券，處有期徒刑
貳年。緩刑伍年。如附表所示之偽造支票壹拾捌紙沒收。
    事  實
一、戊○○與乙○○（所涉偽造有價證券部分，另經臺灣板橋地
    方法院檢察署檢察官併由最高法院審理）原為男女朋友關係
    ，乙○○前並出資經營嘉鴻起重工程有限公司（下稱嘉鴻公
    司），為該公司實際負責人，然因乙○○票據信用不良，遂
    係委由戊○○擔任嘉鴻公司登記負責人，嗣乙○○將其於嘉
    鴻公司之出資額轉讓予庚○○，並於民國90年5 月30日，由
    該公司登記負責人戊○○與庚○○簽訂協議書，復於90年6
    月11日，由經濟部中部辦公室核准變更登記該公司負責人為
    庚○○。戊○○、乙○○並自90年10月間起，至友人己○○
    、丙○○夫妻（然前於87年7 月22日離婚登記）所經營址設
    臺北縣新莊市○○路59之9 號1 樓之吉三建材有限公司工作
    ，詎戊○○、乙○○、己○○、丙○○均明知戊○○已非嘉
    鴻公司之負責人，無權再以嘉鴻公司負責人名義開立嘉鴻公
    司在臺北國際商業銀行溪洲分行（下稱溪洲分行）支票帳戶
    （帳號為0000000000000 號）之支票，其等竟共同基於意圖
    為自己不法所有之詐欺取財及行使偽造私文書之犯意聯絡，
    於90年12月12日，利用嘉鴻公司負責人庚○○於辦妥變更登
    記嘉鴻公司負責人後，仍未至溪洲分行辦理變更嘉鴻公司前
    所開立支票帳戶之公司印鑑，且未向戊○○索還該支票帳戶
    公司印鑑章之機會，推由戊○○、乙○○持上開印鑑章，至
    臺北國際商業銀行樹林分行，偽造表明嘉鴻公司於是日向臺
    北國際商業銀行領得前開支票帳戶支票簿1 本（內含支票號
    碼第0000000 號起至第0000000 號止，計25張空白支票）意
    旨私文書，並盜蓋嘉鴻公司前開支票帳戶印鑑章於其上後，
    提出於臺北國際商業銀行樹林分行行員而行使之，致臺北國
    際商業銀行陷於錯誤，誤信戊○○猶為嘉鴻公司負責人，因
    而交付前揭空白支票簿一本，戊○○與乙○○、己○○、丙○○旋共同基於意圖供行使之用之概括犯意聯絡，或由戊○○，或由乙○○、己○○、丙○○，自90年12月12日後某日
    起至91年4 、5 月間某日止，在前開吉三建材有限公司內，
    盜蓋上開嘉鴻公司印鑑章於如附表所示支票之發票人欄，填
    寫票面金額完成發票手續而連續多次偽造如附表所示支票（
    詳細之偽造支票發票日、票面金額均詳如附表所示），再交
    予乙○○或己○○、丙○○，持向不知情之甲○○、丁○○
    及綽號「阿財」之成年男子等人調現使之交付表彰支票面額
    之金錢而行使之，嗣因嘉鴻公司於溪洲分行所開立之前揭支
    票帳戶陸續退票，經銀行通知庚○○，始悉上情。
二、案經臺灣高等法院檢察署檢察長函送臺灣板橋地方法院檢察
    署檢察官偵查起訴。
    理  由
一、證據能力：
    按被告以外之人於審判外之言詞或書面陳述，除法律有規定
    者外，不得作為證據，刑事訴訟法第159條第1項定有明文，
    此即學理上所稱「傳聞證據排除法則」。又被告以外之人於
    審判外之陳述，雖不符同法第159條之1至第159條之4之規定
    ，而經當事人於審判程序同意作為證據，法院審酌該言詞陳
    述或書面陳述作成時之情況，認為適當者，亦得為證據。當
    事人、代理人或辯護人於法院調查證據時，知有第159條第1
    項不得為證據之情形，而未於言詞辯論終結前聲明異議者，
    視為有前項之同意，此則據同法第159條之5規定甚明。而鑒
    於採用傳聞證據排除法則之重要理由之一，係因傳聞證據未
    經當事人之反詰問予以覈實，若當事人願放棄對原供述人之
    反對詰問時，原則上即可承認該傳聞證據之證據能力，而揆
    諸我國刑事訴訟法第159條之5之立法理由，除參照前述傳聞
    證據排除法則之基本法理外，亦參考日本刑事訴訟法第326
    條之立法例，查日本刑事審判實務之運作，有關檢察官及被
    告均同意作為證據之傳聞書面材料或陳述，可直接援引該國
    刑事訴訟法第326 條作為傳聞例外之法律依據，僅在檢察官
    與被告不同意之情況下，乃須根據其他傳聞例外規定俾以斟
    酌該等書面材料或陳述是否具有證據能力，在當事人間無爭
    執之案件中，傳聞證據基本上均可依據前引規定提出於法院
    使用。據此，我國刑事訴訟法第159條之5之適用應可作同上
    之解釋，本件同案共犯乙○○、證人庚○○、張秋吉、廖守
    平在偵查中之證述或結證等，固為被告以外之人在審判外之
    言詞陳述，屬傳聞證據，惟公訴人、被告、辯護人就前開審
    判外之陳述，於言詞辯論終結前未為異議之聲明，而本院審
    酌前開證人陳述作成時之情況，核無違法取證及證明力明顯
    過低之瑕疵，本院認為以上述傳聞證據作為證據均為適當，
    故依諸上開規定及說明，前引被告以外之人於審判外之陳述
    是否屬於傳聞之例外，無庸先行考量刑事訴訟法第159 條之
    1 第2 項、第159 條之2 至第159 條之4 等規定，得逕依同
    法第159 條之5 規定作為證據。
二、認定事實所憑之證據及理由：
    訊據被告對上揭事實坦承不諱，核與同案共犯乙○○於偵查
    中證述如附表編號二所示支票係由被告於嘉鴻公司轉讓後復
    到臺北國際商業銀行在樹林之分行領取等語（見92年度偵緝
    字第1005號偵查卷第91頁背面），證人即嘉鴻公司員工陳國
    雄證述被告為嘉鴻公司轉讓前實際負責人等語（見前開案號
    偵查卷第32頁），證人張秋吉、廖守平於偵查中證述乙○○
    持如附表編號二所示支票向之調現等語（見前開案號偵查卷
    第44、90頁）相符；又嘉鴻公司於90年5 月30日轉讓與庚○○經營後之90年12月12日，經人持如事實欄所述嘉鴻公司前
    開支票帳戶印鑑章向臺北國際商銀請領該帳戶票號0000000
    號至0000000 號之空白支票25紙，嗣並陸續持上開支票印鑑
    章及領得之空白支票簽發如附表所示支票18紙，庚○○遲至
    91年4 月9 日始以支票印鑑章遺失為由向該銀行辦理更換手
    續等情，亦經庚○○於偵查、本院93年度易字第67號戊○○
    詐欺案審理中指陳明確，復有臺北國際商銀溪洲分行92年11
    月19日（092） 北銀溪字第89號函暨該函所附如附表所示支
    票退票理由單（見前開案號偵查卷第49至87頁）、93年3 月
    9 日093 北銀溪字第11號函附印鑑更換申請書、印鑑卡、支
    票領取證（見本院93年度易字第67號卷第31至34頁）及臺北
    國際商銀溪洲分行93年4 月1 日093 北銀溪字第19號函、吉
    三建材有限公司之公司登記基本資料查詢表等存卷可稽，足
    認被告前開不利於己之自白與事實相符，可以採信。本件事
    證明確，被告前開犯行堪以認定。
三、新舊法之比較適用：
    按被告行為後，與其本件犯行有關之刑法第2 條法律變更適
    用、第33條第5 款罰金最低額、第55條牽連犯等規定，已於
    94 年1月7 日經立法院修正三讀通過，總統命令公布，95年
    7 月1 日施行，茲就該等規定之新舊法比較適用析述如下：
(一)、第2 條：
    刑法第2 條係規範行為後法律變更適用所生新舊法律比較適
    用之準據法，於新法施行後，應逕適用新法第2 條第1 項之
    規定，為「從舊從輕」之比較。
(二)、刑法第28條：
    修正前刑法第28條關於共犯規定為：「2 人以上共同實施犯
    罪之行為者，皆為正犯」，修正後刑法則規定為：「2 人以
    上共同實行犯罪之行為者，皆為正犯」，揆諸本條之修正理
    由係修正共同正犯參與類型，確定在「實行」概念下之共同
    參與行為，始成立共同正犯，被告與乙○○、己○○、丙○○等人，就本件所犯偽造有價證券、詐欺取財、行使偽造私
    文書之犯行，均具有犯意聯絡及行為分擔，且被告對於前開
    犯行業已實行犯罪行為，均屬實行犯罪行為之正犯，則適用
    修正前刑法第28條規定論擬，並無不利於被告。
(三)、刑法第201條第1 項、第339 條第1 項法定刑為罰金部分：
    修正後刑法第33條第5 款規定「罰金：新臺幣一千元以上，
    以百元計算之。」與修正前刑法第33條第5 款規定「罰金：
    一元以上。」不同。比較新舊法結果，以舊法較有利於行為
    人，故依刑法第2 條第1 項前段規定，本案關於刑法第201
    條第1 項、第339 條第1 項之法定刑罰金部分，自應適用行
    為時之法律即修正前刑法第33條第5 款規定決定其罰金部分
    之法定刑。
(四)、刑法第55條牽連犯之規定：
    被告所犯詐欺取財罪、行使偽造私文書罪、連續偽造有價證
    券罪間具方法結果之牽連犯關係，依修正前即行為時之規定
    ，應從一重之連續偽造有價證券罪處斷；然依修正後之刑法
    已刪除牽連犯之規定，則所犯上述3 罪應依數罪併罰之規定
    分論併罰。比較新舊法之規定，修正後之規定並非較有利於
    被告，依刑法第2 條第1 項之規定，應適用行為時之法律，
    即適用修正前刑法第55條牽連犯之規定，從一重之連續偽造
    有價證券罪處斷。
(五)、刑法第56條關於連續犯之規定：
    修正後刑法已刪除第56條關於連續犯之規定，是本件被告多
    次偽造有價證券行使犯行，如依新法即須分論併罰，比較新
    、舊法結果，自應適用較有利於被告之行為時法律即舊法論
    以連續犯較有利於被告。
(六)、綜合上述各條文修正前、後之比較，並依諸「新舊刑法關於
    刑之規定，雖同採從輕主義，係適用最有利於行為人之法律
    ，既曰法律，自較刑之範圍為廣，比較時應就罪刑有關之共
    犯、未遂犯、連續犯、牽連犯、結合犯以及累犯加重、自首
    減輕、暨其他法定加減原因、與加減例等一切情形，綜其全
    部之結果，而為比較，再適用有利於行為人之法律處斷」（
    參照最高法院24年上字第4634號判例要旨）及修正後刑法第
    2 條第1 項前段、後段規定之「從舊、從輕」原則，爰依整
    體比較結果，適用被告行為時之法律，即修正前刑法之相關
    規定、罰金罰鍰提高標準條例第1 條前段，予以論處。
四、應適用之法律、科刑審酌事由及沒收物之處理：
(一)、按被告於簽立協議書將嘉鴻公司轉讓庚○○後，明知其已非
    嘉鴻公司負責人，無權再以嘉鴻公司負責人名義開立嘉鴻公
    司在溪洲分行支票帳戶之支票，其竟猶仍偽造表明嘉鴻公司
    向溪洲分行領得支票帳戶支票簿1 本意旨私文書，並盜蓋嘉
    鴻公司前開支票帳戶印鑑章於其上後，提出於溪洲分行行員
    而行使之，因而詐得如事實欄所述空白支票簿1 本之行為，
    係犯刑法第216 條、210 條之行使偽造私文書罪、同法第33
    9 條第1 項之詐欺取財罪。其詐得前開支票簿後，多次盜蓋
    嘉鴻公司支票印鑑章於支票上簽發如附表所示支票持向他人
    調現之行為，係犯同法第201 條第1 項之意圖供行使之用而
    偽造有價證券罪。被告盜用印章之行為，係偽造私文書、有
    價證券之階段行為；而其偽造私文書之低度行為，為其後行
    使之高度行為所吸收，行使有價證券之低度行為，則為其偽
    造之高度行為所吸收，均不另論罪。至被告行使偽造有價證
    券以使人交付表彰票面金額之財物，本即含有詐欺之性質，
    亦不另論以詐欺取財罪；被告前開所犯3 罪，與乙○○、己○○、丙○○等人間，具有犯意聯絡、行為分擔，應依修正
    前刑法第28條規定，論以共同正犯。而公訴人於起訴書中雖
    未敘及被告除與乙○○為本件共犯外，尚與己○○、丙○○
    2 人，亦有共同正犯關係，然此節業經公訴人於本院96年1
    月4 日審理中當庭補充更正，併予敘明。被告先後多次意圖
    供行使之用，而偽造有價證券犯行，時間相近，觸犯構成要
    件相同之罪名，顯係基於概括犯意反覆為之，為連續犯，應
    依修正前刑法第56條規定，僅論以1 罪論，並加重其刑。又
    被告所犯前開3 罪間，具有方法、目的之牽連犯關係，爰依
    修正前刑法第55條規定，從一重之連續行使偽造有價證券罪
    處斷。至公訴人雖未於起訴書中敘及被告前開行使偽造私文
    書犯行，然因被告此部份犯行，與業經起訴書敘明之詐欺取
    財、偽造有價證券等犯行，具有牽連犯之裁判上1 罪關係，
    業如前述，本院自應併予審理，附此敘明。
(二)、爰審酌被告行使偽造私文書詐得支票簿並加以簽發偽造支票
    行使，足以破壞票據流通信用，並已造成告訴人財產上損失
    ，所為甚屬不該，然其前無犯罪紀錄，有臺灣高等法院被告
    前案紀錄表可稽，素行非劣，且於本院審理中已積極與告訴
    人協商民事賠償事宜，雖終因無力1 次提出告訴人所主張之
    全數賠償額2,940,870 元而未能與之達成和解，然業已表明
    願提出700,000 元賠償與告訴人之意，此有調解回報單附於
    本院卷可憑，本院並於96年1 月26日本案宣判同時，將告訴
    人提出之刑事附帶民事損害賠償移送本院民事庭審理（本院
    95年度附民字第389 號），兼衡其犯罪動機、目的、手段、
    智識程度、生活狀況等一切情狀，量處如主文所示之刑，以
    示儆懲。又被告行為後，刑法第59條之規定，業於94年2 月
    2 日修正公布，於95年7 月1 日施行，由原所定「犯罪之情
    狀可憫恕者，得酌量減輕其刑」，修正為「犯罪之情狀顯可
    憫恕，認科以最低刑度仍嫌過重者，得酌量減輕其刑。」惟
    此規定，為法院就刑之酌減審認標準見解之明文化，非屬法
    律之變更，有最高法院95年度第8 次刑事庭會議紀錄可考。
    茲審酌被告一時失慮誤觸刑典，且無前科，足認其惡性非重
    ，且犯後業已坦承犯行，本院認被告犯罪情節尚非重大，惟
    所犯之偽造有價券罪法定本刑為3 年以上有期徒刑，與其犯
    罪情節相較，實屬情輕法重，揆其前開犯罪情狀，客觀上非
    無堪資憫恕之處，即處以法定最低刑度猶嫌過重，爰就其本
    件所犯偽造有價證券罪部分，依刑法第59條規定減輕其刑。
(三)、復按被告行為後，刑法於94年2 月2 日修正公布，95年7 月
    1 日施行，有關緩刑之規定，犯罪在新法施行前，新法施行
    後裁判，緩刑之宣告，應適用新法第74條之規定，有最高法
    院95年度第8 次刑事庭會議紀錄可考。本院審酌被告未曾因
    故意犯罪受有期徒刑以上之刑之宣告，有上開臺灣高等法院
    被告全國前案紀錄表可參，且其一時失慮，偶罹刑典，歷此
    偵審程序及罪刑之宣告後，應知警惕而無再犯之虞，因認所
    宣告之刑以暫不執行其刑為適當，揆諸上開說明，爰依修正
    後刑法第74條第1 項第1 款規定，宣告緩刑5 年，以勵自新
    。
(四)、如附表所示之支票18紙，為被告所偽造之有價證券，不問屬
    於犯人與否，均應依刑法第205 條規定宣告沒收之。至被告
    所偽造如事實欄所述表明嘉鴻公司向臺北國際商業銀行領得
    支票帳戶支票簿1 本意旨之私文書1 紙，已因其提出於臺北
    國際商業銀行行使而非屬其所有，而其上之嘉鴻公司印文則
    為真正，非屬偽造，自均無須併與宣告沒收，附此敘明。
(五)、至己○○（身分證號碼：Ｚ000000000號）、丙○○（身分證
    號碼：Ｚ000000000號）所涉共同偽造有價證券、詐欺取財、
    行使偽造私文書等犯嫌，宜由檢察官另為適法處理。
據上論斷，應依刑事訴訟法第299 條第1 項前段，刑法第2 條第
1 項前段、第28條（修正前）、第56條（修正前）、第339 條第
1項 、第216 條、210 條、第201 條第1 項、第55條（修正前）
、第205 條、第59條、第74條第1 項第1 款，罰金罰鍰提高標準
條例第1 條前段，判決如主文。
本案經檢察官郭季青到庭執行職務。
中　　華　　民　　國　　96　　年　　1　　月　　26 　　日
                  刑事第十九庭審判長法　官  許必奇
                                    法  官  曾正耀
                                    法  官  陳明偉
附表：
  ┌──┬─────┬─────┬────┬────────────┐
  │編號│票　號    │發票金額  │發票日  │備　　　　　註          │
  │    │          │   （元） │        │                        │
  ├──┼─────┼─────┼────┼────────────┤
  │一  │QE0000000 │   320,000│91.1.15 │已兌現                  │
  ├──┼─────┼─────┼────┼────────────┤
  │二  │QE0000000 │    70,000│91.1.3  │乙○○交付施明財，再由施│
  │    │          │          │        │明財交付證人廖守平，再由│
  │    │          │          │        │廖守平交付麗儀公司之負責│
  │    │          │          │        │人張秋吉，由張秋吉提示後│
  │    │          │          │        │兌現                    │
  ├──┼─────┼─────┼────┼────────────┤
  │三  │QE0000000 │   245,000│91.1.25 │已兌現                  │
  ├──┼─────┼─────┼────┼────────────┤
  │四  │QE0000000 │   298,800│91.1.25 │背書人為吉三建材行（實際│
  │    │          │          │        │負責人：己○○）        │
  ├──┼─────┼─────┼────┼────────────┤
  │五  │QE0000000 │   338,500│91.3.31 │退票理由單編號：00000000│
  ├──┼─────┼─────┼────┼────────────┤
  │六  │QE0000000 │    30,000│91.4.8  │退票理由單編號：00000000│
  ├──┼─────┼─────┼────┼────────────┤
  │七  │QE0000000 │   174,000│91.2.22 │經丁○○提示後兌現      │
  ├──┼─────┼─────┼────┼────────────┤
  │八  │QE0000000 │   279,870│91.4.30 │退票理由單編號：00000000│
  ├──┼─────┼─────┼────┼────────────┤
  │九  │QE0000000 │   150,000│91.4.25 │退票理由單編號：00000000│
  ├──┼─────┼─────┼────┼────────────┤
  │十  │QE0000000 │   160,000│91.4.30 │退票理由單編號：00000000│
  ├──┼─────┼─────┼────┼────────────┤
  │十一│QE0000000 │    91,000│91.4.5  │退票理由單編號：00000000│
  ├──┼─────┼─────┼────┼────────────┤
  │十二│QE0000000 │    18,000│91.3.31 │退票理由單編號：00000000│
  ├──┼─────┼─────┼────┼────────────┤
  │十三│QE0000000 │    20,000│91.4.30 │退票理由單編號：00000000│
  ├──┼─────┼─────┼────┼────────────┤
  │十四│QE0000000 │   208,000│91.4.10 │退票理由單編號：00000000│
  ├──┼─────┼─────┼────┼────────────┤
  │十五│QE0000000 │    78,000│91.6.8  │退票理由單編號：00000000│
  ├──┼─────┼─────┼────┼────────────┤
  │十六│QE0000000 │   331,700│91.3.1  │退票理由單編號：00000000│
  ├──┼─────┼─────┼────┼────────────┤
  │十七│QE0000000 │   125,000│91.5.30 │退票理由單編號：00000000│
  ├──┼─────┼─────┼────┼────────────┤
  │十八│QE0000000 │     3,000│91.3.26 │經甲○○提示後兌現      │
  └──┴─────┴─────┴────┴────────────┘
以上正本證明與原本無異。
如不服本判決應於送達後10日內向本院提出上訴狀。
                          　　      書記官　陳慧儷
中　　華　　民　　國　　96　　年　　1　　月　　26  　　日
